【裁判字號】    89,上更(一),11
【裁判日期】    890202
【裁判案由】    傷害致死
【裁判全文】
臺灣高等法院臺南分院刑事判決          八十九年度上更(一)字第一一號  Ｇ
      上  訴  人  臺灣嘉義地方法院檢察署檢察官
      上  訴  人
      即  被  告  乙  ○  ○
                即張世育）  .
      指定辯護人  本院法官    丁  ○  ○
右上訴人因被告傷害致死案件，不服臺灣嘉義地方法院八十六年度訴字第三六○號中
華民國八十六年六月十七日第一審判決（起訴案號：臺灣嘉義地方法院檢察署八十五
年度偵字第七二五八號），提起上訴，經判決後，由最高法院發回更審，本院判決如
左：
      主      文
原判決撤銷。
乙○○因過失致人於死，處有期徒刑壹年陸月。
      事      實
一、乙○○（原名張世育）於民國（下同）八十五年十月十二日下午三時許，在嘉義
    縣溪口鄉坪頂村活動中心門口，與其伯父郭萬定等人飲酒，因郭順海挾醉自另處
    前來，無故勒住郭萬定頸部，並摔椅子胡鬧，乃與郭順海爭吵，郭順海又出手揪
    住其衣領，乙○○明知郭順海醉酒，反應遲鈍，站立不穩，應注意其易於倒地撞
    傷，並可能因之頭部受傷而死亡，且能注意而疏未注意，竟用力將郭順海推開，
    使郭順海退後二、三步而跌倒在地，碰到頭部，致其受有顱內出血、硬腦下血腫
    、腦實質挫傷水腦症、併發上消化道出血之傷害，延至同年月二十六日晚上十一
    時十八分不治死亡。
二、案經郭順海之子丙○○告訴暨桃園縣警察局中壢分局報請相驗後，由台灣嘉義地
    方法院檢察署檢察官偵查起訴。
      理      由
一、訊據上訴人即被告乙○○矢口否認有何犯罪行為，辯稱：郭順海於前開時地揪住
    伊衣領，伊將其雙手解開後，郭順海因酒醉而站立不穩，遂自行跌倒，並非伊將
    其推倒在地，以致受傷，又郭順海於跌倒後，其身體外部並未出現流血受傷現象
    ，且酒醒後仍保持正常作息，孰料事隔兩週後竟因顱內出血壓迫中樞神經而死亡
    ，其死亡結果，亦非伊所能預見云云。
二、惟查：
 (1) 被告於警訊中供稱：「‧‧‧郭順海突然用雙手勒住我阿伯（指郭萬定）的脖子
    ，我即叫郭順海不要這樣，趕快放開雙手，但郭順海便反過來又勒住我胸前脖子
    衣服，以致我呼吸困難，於是我用手將郭順海推開，而他退後二、三步，即自己
    跌倒在地上」、「當時我與郭萬定在活動中心外喝酒，而郭順海不知自何處喝完
    酒，帶有醉意走到我們喝酒處，便口出三字經往郭萬定脖子勒住，我上前解圍，
    郭順海不滿方將目標向我，亦勒住我脖子，直到呼吸有點困難，我才以手將郭順
    海推開，郭某退後二至三步後跌倒在地」等語。證人郭萬定於警訊中亦證稱：「
    當時郭順海到活動中心，一見到我便勒住我頸部，過了約三十秒後郭順海就自動
    放手，然後便開始‧‧‧丟椅子，張世育才出來勸郭順海不可如此搗亂，兩人才
    吵起來‧‧‧郭順海先拉扯張世育的衣服‧‧‧張世育抓住郭順海的手，叫郭順
    海放開‧‧‧」等情。又被害人之子丙○○於警訊及原審指稱：「‧‧‧當我父
    親遭張世育打傷後，在活動中心睡一夜後，才回其住處睡二、三夜‧‧‧於八十
    五年十月二十日至桃園找我‧‧‧」，「‧‧‧他二十日北上坐車至桃園縣埔心
    交流道時就昏迷了，野雞車司機連絡警員帶到派出所，我去把他領回來‧‧‧」
    等詞，參互以觀，被告於前開時地，確有將郭順海推開倒地，致其頭部受傷，瞭
    然無疑。
 (2) 次查，被害人郭順海到桃園後，經其子丙○○送至敏盛綜合醫院龍潭分院就醫，
    診斷結果發現其受有顱內出血、硬腦膜下血、腦實質挫傷之腦症、併發上消化道
    出血之傷害一節，有診斷證明書一紙附卷可稽。至被害人郭順海死亡後，經檢察
    官督同法醫師劉景勳解剖其屍體，法醫師劉景勳對其死亡之看法為：「1.死者因
    顱內出血壓迫到中（樞）神經而造成死亡，引起出血之主因為腦血管病變而造成
    血管破裂出血而死。引發腦血管之破裂則與生前被毆打時間有相關性存在，故其
    死亡方式應為他殺。2.腦部血管之病變應為動靜脈形成不良‧‧‧此一血管疾病
    常引起無法預料之顱內出血。死者之病變於肉眼並不明顯，於常規的檢查中不易
    發覺。因此於顱內血壓上升之情況下會有血管破裂之危機。死者生前與人起衝突
    也是誘因之一，故可能與生前之衝突相關。3.一般顱內出血，因破裂血管的大小
    ，出血液凝固之機轉及單位出血量之多寡可以在短時間（一天內）、中長時間（
    七至十天）及遲發性（長達一個月以上）出現症狀，一旦出血量達到致死的量（
    一五○西西）會引起死亡。4.死者於解剖時顱內尚有血塊五○西西，於手術時有
    硬膜下出血（SDH）一七五西西，因此死者於手術時腦內之血塊己超過一五○西
    西，故已經足以引起死亡。5.其血塊已出現組織化之現象，即其存於腦內之時間
    超過四天，故依時間推算應與和別人爭吵之時間相關。6.其出血之因素與外力相
    關，故其死亡方式應為他殺（他為）。有台灣高等法院檢察署法醫中心高檢醫
    鑑字第一四○六號鑑定書一件存卷可佐，是被害人郭順海於前揭時、地遭被告推
    倒在地，以致受有前述傷害而死亡，殆無疑義。
 (3) 雖被害人郭順海之妹甲○於偵查中陳稱：「‧‧‧那天下午四點，我從溪口回到
    坪項活動中心時，看到很多人圍在那邊，我走過去觀看，看到郭順海躺在地上，
    我聽圍觀的人說，郭順海是被『Ａ』的兒子（按即被告）推倒的‧‧‧他用二手
    抱頭斜躺，說他頭痛‧‧‧我隔了二、三天遇到郭順海，他對我說他吃藥、
    打針也沒有用，頭還會痛‧‧‧」、「‧‧‧他說張世育有打他，也有用手推他
    胸部，以致他跌倒‧‧‧」，於原審審理時證稱：「當天我有聽到別人說被告有
    打死者，但我沒親眼看見，不久，死者說他頭痛，吃藥也沒效，才去找他兒子‧
    ‧‧」等語，然查證人甲○係聽圍觀的人說，是被被告推倒的，並沒說被告有打
    郭順海，雖她聽郭順海說張世育有打他，惟此僅聽聞被害人一面之詞，證人甲○
    並未親眼目睹，自難僅以聽聞之詞作為被告不利之證據。
  再查被害人郭順海當時已酒醉，站立不穩，易摔倒受傷，且酒醉之人，精神恍惚
    摔倒頭部容易碰傷，不僅應注意倒地受傷，甚而更要注意摔傷是否會發生腦震盪
    ，而引起死亡之結果，為被告所明知。乃被告應注意被害人上開情事，且無不能
    注意之情事，竟於郭順海揪住其衣領時，用力將郭順海推開倒地，使郭順海受傷
    導致死亡，顯見該死亡結果之發生，與被告之過失行為間，具有相當因果關係，
    被告應負過失致人於死之犯行，至堪認定，其空言否認犯罪，顯係避就卸責之詞
    ，不足採信。
三、核被告所為，係犯刑法第二百七十六條第一項之過失致死罪，原審予以論科，固
    非無見。惟查，本件被告僅於被害人郭順海揪住其衣領時，將其推開倒地，並未
    出手毆傷被害人，況依診斷證明書觀之，被害人身體並無外傷，且無證據證明被
    告有以傷害之意思，出手毆打死者之行為，自難認為被告係基於傷害之故意，而
    致人於死。原審以傷害致死論科，認事用法，容有未洽，公訴人以傷害致死罪起
    訴，亦有不合，起訴法條，應予變更。被告上訴意旨空言否認犯罪，固無足取，
    而檢察官據告訴人具狀請求上訴略以被告已達殺人程度，竟不論以殺人罪刑，顯
    有違法云云，亦無理由，然原審判決既有可議，自屬無可維持，應由本院撤銷改
    判。爰審酌被告犯罪之動機、目的、手段、品行、所生之損害、犯罪後之態度，
    迄未與被害人家屬達成民事和解等一切情狀，判處有期徒刑一年六月，以資儆戒
    。
據上論結、應依刑事訴訟法第三百六十九條第一項前段、第三百六十四條、第二百九
十九條第一項前段、第三百條、刑法第二百七十六條第一項、罰金罰鍰提高標準條例
第一條前段，判決如主文。
本件經檢察官吳忠賢到庭執行職務。
中    華    民    國      八十九      年      二      月        二      日
                                  臺灣高等法院臺南分院刑事第四庭
                                      審判長法官  陳    義    仲
                                            法官  蔡    崇    義
                                            法官  徐    財    福
右正本證明與原本無異。
檢察官如不服本判決，應於判決送達後十日內向本院提出上訴狀，其未敘述理由者並
應於提出上訴狀後十日內向本院補提理由書（應附繕本)。
被告不得上訴。
                                      法院書記官  王    全    龍
中    華    民    國      八十九      年      二      月        十      日


司法院資訊處製作；財團法人民間司法改革基金會備份。
